臺北高等行政法院判決　　　　　　　　　　　　　　　九十年度訴字第六七三一號
　　　　　　　　　　　　　　　.
　　原　　　告　甲○○○○○○.
　　訴訟代理人　乙○○
　　被　　　告　財政部臺灣省北區國稅局
　　代　表　人　林吉昌（局長）
　　訴訟代理人　丙○○
右當事人間因營利事業所得稅事件，原告不服財政部中華民國九十年十月八日台財訴
字第０八九００五六四五六號訴願決定，提起行政訴訟。本院判決如左：
    主  文
原告之訴駁回。
訴訟費用由原告負擔
    事  實
一、事實概要：
    原告民國（下同）八十四年度營利事業所得稅結算申報，列報營業收入淨額新台
    幣（下同）一四、四五八、一四五元，全年所得額為虧損二八、三四０元，被告
    初查以原告營業成本無法勾稽查核，遂依同業利潤標準核定營業成本為一一、二
    七七、三五三元，營業毛利為三、一八０、七九二元，核定營業淨利為二、八八
    二、八０五元，復依營利事業所得稅查核準則第六條第一項但書規定，按全部依
    法核定調整其營業淨利為一、三０一、二三三元，核定全年所得為一、三０一、
    二三三元，應補稅額三一六、一四一元。原告不服，就營業成本部分，申經復查
    ，復查決定以部分商品，申報銷售額三、五五二、八０四元，營業成本三、一七
    三、０七一元，尚可勾稽查核，應核實認定。其餘商品（銷售額一０、九０五、
    三四一元）無法勾稽查對，應按同業利潤標準毛利率百分之二十二核定此部分營
    業成本為八、五０六、一六六元。核定營業成本為一一、六七九、二三七元，營
    利毛利為二、七七八、九０八元，減除依申報數認定之營業費用二九七、九八七
    元，計算調整營業淨利為二、四八０、九二一元，超過全部銷貨收入淨額依同業
    利潤標準淨利率核定數，遂依同業利潤標準淨利率百分之九核定營業淨利為一、
    三０一、二三三元，全年所得額為一、三０一、二三三元，原查無不合，駁回原
    告之復查申請。原告提起訴願經遭駁回，遂提起本件行政訴訟。
二、兩造聲明：
  (一)原告聲明：1.撤銷訴願、復查決定及原處分。
              2.訴訟費用由被告負擔。
  (二)被告聲明：1.駁回原告之訴。
              2.訴訟費用由原告負擔。
三、兩造之爭點：原告之部分銷貨（一０、九０五、三四一元）是否有營業成本無法
    勾稽之情事？
(一)原告主張之理由：
    1.被告查核下列不合理之處，茲說明如下：
      (1)部分商品進貨單價差異過大：製襪廠常有促銷減價及過時滯品整批特賣，致
        同型號襪子發生進價差異之情形。
      (2)部分商品進銷價格不甚合理，計有十三項商品進貨價格平均高於銷售價格：
        原告客戶常有購買贈品或福利品其進價統一，但購買襪子之種類則有不同，
        部分售價低於成本，但也有部分商品銷售價格高於成本數倍。如DJ90，售價
        四二０元一打，但成本一七０元一打。查售價遠高於成本者有，DJ90、FA86
        、FK110、FK860、JP1600、1897、2300、2400等八項，每一批銷售總計均大
        於成本總計，應屬合理。又原告申報銷售之總數量與成本總數量相符，應可
        推知原告申報成本亦屬合理。
      (3)部分商品進貨入帳日期顯不合理：製襪廠常先交貨，經一段時間結算庫存後
        ，再計算實際出貨，於付款時才開立發票。此為一般習慣，均於年底結帳。
        原告常須配合客戶要求開立發票，致有進銷單價格不合理之現象。是以製襪
        廠促銷時，常先將一批襪子送至原告處，再由原告批發予零售商，俟促銷期
        滿，原告即向各零售商收回未售出的襪子退回製襪廠，此時製襪廠才開立實
        際銷售數量的發票。故原告才會發生進貨遲於銷貨之事實。況財政部八十二
        年十一月三日台財稅第八二一五００九二三號函，營業人未依規定開立統一
        發票而不涉及漏稅事件，於檢舉日及查獲日前補開並補報者，免按稅捐稽徵
        法第四十四條規定處罰。被告不加詳查，輕率認定無法勾稽，顯有疏失。
    2.被告要求原告須有完整帳簿會計制度及進貨驗收單等內部憑證，顯有苛求，並
      未依實質原則體恤實情，更未調查製襪業之習慣，即品質不良由生產廠商完全
      負責，不良品可退換，原告並無需驗收。
    3.行政法院八十五年度判字第八九號判決，即指營利事業部分帳證無法勾稽查對
      ，僅得就該部分依查得資料或同業利潤標準核定其所得額。原告既有帳證可資
      調查，被告即應依法查核。
  (二)被告主張之理由：
    1.按「本法第八十三條所稱之帳簿文據，其關係所得額之一部或關係課稅年度中
      某一期間之所得額，而納稅義務人未能提示者，稽徵機關得就該部分依查得資
      料或同業利潤標準核定其所得額。」為所得稅法施行細則第八十一條所明定。
      所謂未提示，兼指帳簿文據全部未提示，或雖提示而有不完全、不健全或不相
      符者均有其適用，行政法院著有六十一年度判字第一九八號判例可資參照。次
      按「買賣業：銷貨成本=期初存貨＋〔進貨-（進貨退出＋進貨折讓）〕＋進貨
      費用- 期末存貨」，為所得稅法施行細則第三十一條所明定。再按「會計基礎
      採用權責發生制，在平時採用現金收付制者，俟決算時，應照權責發生制予以
      調整。所謂權責發生制，係指收益於確定應收時，費用於確定應付時，即行入
      帳。決算時收益及費用，並按其應歸屬年度作調整分錄。所稱現金收付制，係
      指收益於收入現金時，或費用於付出現金時，始行入帳。」為商業會計法第十
      條所明示。
    2.被告復查時發現：(1)部分商品（含襪子編號1599、1897、2200、3310、399、
      5699、9063、999-1、CP9400、DJ90、FA86、F0866、FP1103、FP8600、HP040
      、JK160、MP8100、MP8199、TP6100等十九項），申報銷售額三、五五二、八
      ０四元，營業成本三、一七三、０七一元，尚可勾稽查核；(2)銷貨帳記載銷貨
      總額一四、五八四、二四一元，與申報銷貨收入總額一四、六０三、二八九元
      不合。(3)商品進銷存明細表記載期初存貨一、九一二、九九九元、進貨一四、
      一三五、四五六元、期末存貨一、九七八、一五０元、營業成本一四、一八八
      、四六七元，與申報期初存貨一、九一三、０００元、進貨一四、一三五、五
      一六元、期末存貨一、八六０、０一八元、營業成本一四、一八八、四九八元
      不合。(4)其餘二十六項商品（銷售額一０、九０五、三四一元）有存貨數量低
      於零之情形，顯不合理，該部分商品依同業利潤標準（行業代號：五三三五-
      一二，毛利率：二二％）核定營業成本為八、五０六、一六六元；即重核營業
      成本為一一、六七九、二三七元，復依營利事業所得稅查核準則第六條第一項
      但書規定，按全部依法核定調整其營業淨利為一、三０一、二三三元，核定全
      年所得為一、三０一、二三三元。
    3.被告查核原告存貨帳發現：(1)部分商品進貨單價差異過大，如襪子編號1899、
      199、980、FP5020、JP1600、TP6100等，有進貨單價差異過大之情形。(2)部分
      商品進銷價格不甚合理，其中襪子編號199、399、3D、5699、9000、9028、
      9063、9800、FP1100、FP1103、FP5020、MP8100、MP8199等十三項商品進貨價
      格平均皆高於銷貨價格。(3)部分商品進貨入帳日期顯不合理，其中襪子編號
      1899、199、2100、2300、2400、3D、5012、6200、9000、9012、9022、9028
      、902A00、9059、980、9800、9900、9901、991、999、FA860、FK110、
      FK860、FP1100、FP5020、JP1600等二十六項商品存貨數量皆有負數之情形發
      生，如襪子JP1600於二月二十八日進貨數量六十打，四月十日銷售數量四０四
      打，原告遲至十月三十日才陸續補其帳上存貨之不足狀況。(4)原申報期末存貨
      一、八六０、０一八元與原帳載期末存貨一、九七八、一五０元不合，經原告
      更正期末存貨為一、九五八、八四一元，惟原帳載期末存貨一、九七八、一五
      ０元減除漏報銷貨收入一九、０四八元（2,000-952）等於一、九五九、一０
      二元，與原告調整之期末存貨並不相等。
    4.原告主張部分商品進貨因促銷遲延入帳，惟並未提示進貨驗收單等相關資料供
      核。按「內部會計事項，應有載明事實、金額、立據日期、及立據人簽章之內
      部憑證，以資證明。」為稅捐機關管理營利事業會計帳簿憑證辦法第二十一條
      第三項前段定有明文，是原告無法提示進貨驗收單等內部憑證，其帳務處理又
      與一般商業會計之權責發生制不符，空言主謂難謂真實，揆諸行政法院三十六
      年度判字第十六號判例意旨「當事人主張事實，須負舉證責任，倘其所提出之
      證據，不足為主張事實之證明，自不能認其主張之事實為真實。」意旨，要難
      認其主張有理由，另依前揭法令規定，原告應於商品進貨時即行入帳，是該部
      分商品（銷售額一０、九０五、三四一元）仍無法勾稽，被告依同業利潤標準
      核定全年所得為一、三０一、二三三元，並無不合。
    理  由
一、按「稽徵機關進行調查或復查時，納稅義務人應提示各種證明所得額之帳簿、文
    據；其未提示者，稽徵機關得依查得之資料或同業利潤標準，核定其所得額。」
    及「本法第八十三條所稱之帳簿文據，其關係所得額之一部或關係課稅年度中某
    一期間之所得額，而納稅義務人未能提示者，稽徵機關得就該部份依查得之資料
    或同業利潤標準核定其所得額。」分別為所得稅法第八十三條第一項及同法施行
    細則第八十一條所規定。次按「帳簿文據其關係所得額之一部而未能提示者，依
    所得稅法施行細則第八十一條之規定辦理，但其核定所得額，以不超過當年度營
    業收入淨額，依同業利潤核定之所得額為限。」亦為行為時營利事業所得稅查核
    準則第六條第一項所規定。而所謂未提示，兼指帳簿文據全部未提示，或雖提示
    而有不完全、不健全或不相符者均有其適用。
二、本件原告八十四年度綜合所得稅之結算申報，其中部分商品（含襪子編號1599
    、1897、2200、3310、399、5699、9063、999-1、CP9400、DJ90、FA86、F0866
    、FP1103、FP8600、HP040、JK160、MP8100、MP8199、TP6100等十九項），申報
    銷售額三、五五二、八０四元，營業成本三、一七三、０七一元，可勾稽查核，
    被告予以核實認定。其餘商品即襪子編號1899、199、2100、2300、2400、3D、
    5012、6200、9000、9012、9022、9028、902A00、9059、980、9800、9900、
    9901、991、999、FA860、FK110、FK860、FP1100、FP5020、JP1600等二十六項
    商品，銷售額一０、九０五、三四一元，有存貨數量負數之情形，例如襪子
    JP1600於二月二十八日進貨數量六十打，四月十日銷售數量四０四打，原告遲至
    十月三十日才陸續補其帳上存貨之不足狀況。其中襪子編號1899、199、980、
    FP5020、JP1600部分商品，並有進貨單價差異過大之情形；襪子編號199、3D、
    9000、9028、9800、FP1100、FP5020部分商品，進貨價格平均皆高於銷貨價格，
    進銷價格不合理等情，此有查核報告書內含之存貨分類帳（第一七九頁至二二六
    頁）可證。此二十六項商品因而無法勾稽查對，被告按同業利潤標準毛利率百分
    之二十二核定此部分營業成本為八、五０六、一六六元（計算式為：此部分銷貨
    收入淨額10,905,341×（1-22）=8,506,166）。被告綜上查核，核定營業成本為
    一一、六七九、二三七元，營業毛利為二、七七八、九０八元，減除依申報數認
    定之營業費用二九七、九八七元，計算調整營業淨利為二、四八０、九二一元，
    超過全部銷貨收入淨額依同業利潤標準淨利率核定數，遂依同業利潤標準淨利率
    百分之九核定營業淨利為一、三０一、二三三元，全年所得額為一、三０一、二
    三三元，此有原告八十四年度營利事業所得稅結算申報書（內含損益及稅額計算
    表、資產負債表、營業成本明細表）及查核報告書附原處分卷可稽，揆諸首揭說
    明，核無不合，訴願決定予以維持，亦無不妥。
三、原告雖主張製襪廠常先交貨，經一段時間結算庫存後，再計算實際出貨，於付款
    時才開立發票，製襪廠促銷時，常先將一批襪子送至原告處，再由原告批發予零
    售商，俟促銷期滿，原告即向各零售商收回未售出的襪子退回製襪廠，此時製襪
    廠才開立實際銷售數量的發票，原告才會發生進貨遲於銷貨之事實云云。惟按「
    會計基礎採用權責發生制，在平時採用現金收付制者，俟決算時，應照權責發生
    制予以調整。所謂權責發生制，係指收益於確定應收時，費用於確定應付時，即
    行入帳。決算時收益及費用，並按其應歸屬年度作調整分錄。所稱現金收付制，
    係指收益於收入現金時，或費用於付出現金時，始行入帳。」為商業會計法第十
    條所明示。次按「內部會計事項，應有載明事實、金額、立據日期、及立據人簽
    章之內部憑證，以資證明。」亦為稅捐機關管理營利事業會計帳簿憑證辦法第二
    十一條第三項前段所明定。原告既無法提示進貨驗收單等內部憑證，其帳務處理
    又與一般商業會計之權責發生制不符，其上開主張自難採信。又原告主張製襪廠
    常有促銷減價及過時滯品整批特賣，致同型號襪子發生進價差異之情形，並未舉
    證以實其說，亦難採信。至原告所稱售價遠高於成本之襪子DJ90、FA86、FK110
    、FK860、JP1600、1897、2300、2400等八項，然此八項並非在被告認定進貨價
    格平均高於銷貨價格之項目內，原告亦難執此認為被告之核定有何不當。從而原
    告指被告不得依同業利潤標準核定並無依據，所訴無理由，應予駁回。
四、據上論結，本件原告之訴為無理由，爰依行政訴訟法第九十八條第三項前段，判
    決如主文。
中      華      民      國    九十一    年      十      月      三      日
                                  臺北高等行政法院  第三庭
                                            審判長  法  官  姜素娥
                                                    法  官  林文舟
                                                    法  官  陳國成
右為正本係照原本作成。
如不服本判決，應於送達後二十日內，向本院提出上訴狀並表明上訴理由，如於本判
決宣示後送達前提起上訴者，應於判決送達後二十日內補提上訴理由書（須按他造人
數附繕本）。
中      華      民      國    九十一    年      十      月      三      日
                                                    書記官  李金釵
